---
title: "R Notebook Quantilille 2023"
author: "Clémentine Cottineau & Julie Vallée"
date: "30-06-2023"
output:
  html_document:
    df_print: paged
subtitle: "Module multiniveaux - Aspects géographiques"
---

# Mise en place 

## Chargement des packages:

```{r, message=FALSE}
library(lme4) # pour la modélisation multiniveau
library(multilevelTools) # pour l'analyse des modèles
library(lmerTest) # pour l'évaluation des modèles
library(sf) # pour les objets spatiaux (cartes)
library(tidyverse) # pour la manipulation des données
library(readxl) # pour ouvrir les fichiers xlsx
library(ggrepel) # pour des étiquettes de graphiques propres
```

## Chargement des données:

### Jeu de données de niveau 1

Il s'agit des vignobles de Bourgogne. On a dans un tableau les caractéristiques de 2391 vignobles en termes de:

- prix moyen du vin
- qualité pédologique et météo (radiations solaires, pluie, etc.)
- appellation d'origine contrôlée en 5 niveaux (Côteaux bourgignons <  Bourgogne < Village < Premier cru < Grand cru.)
- surface


```{r}
vignobles <- st_read("Data/Geo/Vignobles_prix.shp",
                     stringsAsFactors = T) %>% 
  st_transform(crs = "EPSG:2154")
summary(vignobles)

vignobles %>% 
  dplyr::filter(LIBCOM == "FLAGEY-ECHEZEAUX" & NIVEAU == "Premier cru")

```


### Jeu de données de niveau 2

Il s'agit des communes de Côte d'Or. On a dans un tableau les caractéristiques de 31 communes en termes de:

- superficie
- population
- côte d'appellation
- hierarchie administrative


```{r}
communes <- st_read("Data/Geo/communes.shp",
                     stringsAsFactors = T) %>% 
  st_transform(crs = "EPSG:2154")
summary(communes)

```

## Visualisation des données:

Avec `ggplot`, utilisation de `geom_sf` pour les objets spatiaux.

```{r}
ggplot(data = vignobles) +
  geom_sf(aes(fill = log(PrixMoy)), lwd=0.01, colour="white")  +
  scale_fill_viridis_c(option = "viridis")
```

Pour des étiquettes réactives, on utilise `geom_text_repel`:

```{r}
ggplot(data = communes) +
  geom_sf(aes(fill = Cote), lwd=0.01, colour="white") +
  geom_text_repel(data = communes[communes$population > 1,],
                        aes(label = nom_comm, geometry = geometry),
                  stat = "sf_coordinates",size=3, colour="black")

```

