---
title: "R Notebook Quantilille 2023"
author: "Clémentine Cottineau & Julie Vallée"
date: "30-06-2023"
output:
  html_document:
    df_print: paged
subtitle: "Module multiniveaux - Aspects géographiques"
---

# Mise en place 

## Chargement des packages:

```{r, message=FALSE}
library(lme4) # pour la modélisation multiniveau
library(multilevelTools) # pour l'analyse des modèles
library(lmerTest) # pour l'évaluation des modèles
library(sf) # pour les objets spatiaux (cartes)
library(tidyverse) # pour la manipulation des données
library(readxl) # pour ouvrir les fichiers xlsx
library(ggrepel) # pour des étiquettes de graphiques propres
```

## Chargement des données:

### Jeu de données de niveau 1

Il s'agit des vignobles de Bourgogne. On a dans un tableau les caractéristiques de 2391 vignobles en termes de:

- prix moyen du vin
- qualité pédologique et météo (radiations solaires, pluie, etc.)
- appellation d'origine contrôlée en 5 niveaux (Côteaux bourgignons <  Bourgogne < Village < Premier cru < Grand cru.)
- surface


```{r}
vignobles <- st_read("Data/Geo/Vignobles_prix.shp",
                     stringsAsFactors = T) %>% 
  st_transform(crs = "EPSG:2154")
summary(vignobles)

vignobles %>% 
  dplyr::filter(LIBCOM == "FLAGEY-ECHEZEAUX" & NIVEAU == "Premier cru")

```


### Jeu de données de niveau 2

Il s'agit des communes de Côte d'Or. On a dans un tableau les caractéristiques de 31 communes en termes de:

- superficie
- population
- côte d'appellation
- hierarchie administrative


```{r}
communes <- st_read("Data/Geo/communes.shp",
                     stringsAsFactors = T) %>% 
  st_transform(crs = "EPSG:2154")
summary(communes)

```

## Visualisation des données:

Avec `ggplot`, utilisation de `geom_sf` pour les objets spatiaux.

```{r}
ggplot(data = vignobles) +
  geom_sf(aes(fill = log(PrixMoy)), lwd=0.01, colour="white")  +
  scale_fill_viridis_c(option = "viridis")
```

Pour des étiquettes réactives, on utilise `geom_text_repel`:

```{r}
ggplot(data = communes) +
  geom_sf(aes(fill = Cote), lwd=0.01, colour="white") +
  geom_text_repel(data = communes[communes$population > 1,],
                        aes(label = nom_comm, geometry = geometry),
                  stat = "sf_coordinates",size=3, colour="black")

```

## Création de variables niveau 2 à partir d'aggrégation de données niveau 1

Info sur la distribution des prix, des surfaces, des qualités physiques des vignobles, etc.
```{r}

Vignobles_par_communes <- as_tibble(vignobles) %>%
  group_by(LIBCOM) %>%
  summarise(aire_vignoble = sum(SURFACE),
            MoyPond_b = sum(SCORE_b * SURFACE) / sum(SURFACE),
            N_Parcelles = n(),
            Prix_moyen = mean(PrixMoy,na.rm=T),
            Prix_median = median(PrixMoy,na.rm=T),
            ) 
```


Info sur les appellations d'origine contrôlée:
```{r}
Vignobles_par_communes_par_AOC <- as_tibble(vignobles) %>%
  group_by(LIBCOM, NIVEAU) %>%
  summarise(N_Parcelles = n()
  ) %>%  
  pivot_wider(names_from = NIVEAU, values_from = N_Parcelles) %>%
  replace_na(list(`Bourgogne` = 0,
                  `Grand cru`=0,
                  `Premier cru`=0,
                  `Village`=0,
                  `Coteaux b.`=0))
```

## Jointure et proportions d'AOC
```{r}

communes_final <- left_join(Vignobles_par_communes,
Vignobles_par_communes_par_AOC, by="LIBCOM") %>%
  left_join(communes,., by=c("nom_comm"="LIBCOM")) %>%
  mutate(share_Bourgogne = `Bourgogne` / N_Parcelles * 100,
         share_GdCru = `Grand cru` / N_Parcelles * 100,
         share_PmCru = `Premier cru` / N_Parcelles * 100,
         share_Village = `Village` / N_Parcelles * 100,
         share_Coteau = `Coteaux b.` / N_Parcelles * 100,
         share_PmGrCru = (`Premier cru`  + `Grand cru`) / N_Parcelles * 100,
         share_PmGrCruVill = (`Premier cru`  + `Grand cru` + `Village`) / N_Parcelles * 100)


head(communes_final)

# Prix moyen des vins estimés par commune
ggplot(data = communes_final) +
  geom_sf(aes(fill = Prix_moyen), lwd=0.01, colour="white")  +
  scale_fill_gradient(low = "white", high="red") +
  geom_text_repel(data = communes_final[communes_final$Prix_moyen > 100 ,],
                  aes(label = nom_comm, geometry = geometry),
                  stat = "sf_coordinates",size=3, colour="black")



# Qualité moyenne des parcelles par commune
ggplot(data = communes_final) +
  geom_sf(aes(fill = MoyPond_b), lwd=0.01, colour="white")  +
  scale_fill_gradient(low = "white", high="goldenrod4") + 
  geom_text_repel(data = communes_final[communes_final$MoyPond_b > 80
                                      | communes_final$MoyPond_b < 65 ,], 
                  aes(label = nom_comm, geometry = geometry),
                  stat = "sf_coordinates",size=3, colour="black")

# Proportion de parcelles en grand cru par commune
ggplot(data = communes_final) +
  geom_sf(aes(fill = share_GdCru), lwd=0.01, colour="white")  +
  scale_fill_gradient(low = "white", high="goldenrod") +
  geom_text_repel(data = communes_final[communes_final$share_GdCru > 8 ,],
                  aes(label = nom_comm, geometry = geometry),
                  stat = "sf_coordinates",size=3, colour="black")


# Proportion de parcelles en premier ou grand cru par commune
ggplot(data = communes_final) +
  geom_sf(aes(fill = share_PmGrCru), lwd=0.01, colour="white")  +
  scale_fill_gradient(low = "white", high="gold") +
  geom_text_repel(data = communes_final[communes_final$share_PmGrCru > 30 ,],
                  aes(label = nom_comm, geometry = geometry),
                  stat = "sf_coordinates",size=3, colour="black")

```

## Rapatriation des données communes au niveau vignoble

```{r}
communes_final_tib <- as_tibble(communes_final) %>%
  select(-geometry)

vignobles_final <- left_join(vignobles,communes_final_tib, 
                              by=c("LIBCOM"= "nom_comm"))

summary(vignobles_final)
```


# Modélisation multiniveaux

## variable a expliquer: le prix moyen du 🍷 

```{r}
summary(vignobles_final$PrixMoy)

ggplot(data=vignobles_final, aes(x=PrixMoy)) +
  geom_histogram(fill="coral1")

# Passage en log pour une distribution plus normale
vignobles_final$LogPrix <- log(vignobles_final$PrixMoy)

ggplot(data=vignobles_final, aes(x=LogPrix)) +
  geom_histogram(fill="coral3") +
  geom_vline(aes(xintercept=mean(LogPrix)),   
             color="black", linetype="dashed", size=1)


```

## variables explicatives niveau 1:
```{r}
#Score qualité geographique (pente, geologie, pedologie, precipitations):
ggplot(data=vignobles_final, aes(x=SCORE_b)) +
  geom_histogram(fill="brown1")

#Surface:
ggplot(data=vignobles_final, aes(x=SURFACE)) +
  geom_histogram(fill="brown2")

#Niveau d'aoc:
positions <- c("Coteaux b.", "Bourgogne", "Village",
               "Premier cru", "Grand cru")
ggplot(data=vignobles_final, aes(x=NIVEAU)) +
  geom_bar(fill="brown3") +
  scale_x_discrete(limits = positions)

#Source info prix:
ggplot(data=vignobles_final, aes(x=Source)) +
   geom_bar(fill="brown4") 
```

## variables explicatives niveau 2:
```{r}

#Population de la commune
ggplot(data=communes_final, aes(x=population)) +
  geom_histogram(fill="aquamarine1", bins = 5)

#Part de grand et premier cru de la commune
ggplot(data=communes_final, aes(x=share_PmGrCru)) +
  geom_histogram(fill="aquamarine3", bins = 5)

#Cote de nuit ou cote de beaune:
pos_cote <- c("Côte de Nuit", "Côte de Beane", "Côte D'or")
ggplot(data=communes_final, aes(x=Cote)) +
  geom_bar(fill="aquamarine4") +
  scale_x_discrete(limits = pos_cote)

#Qualite moyenne de la commune
ggplot(data=communes_final, aes(x=MoyPond_b)) +
  geom_histogram(fill="darkslategrey", bins = 5)

```

## Centrage-réduction-sélection des variables

```{r}
vignobles_final_cr <- vignobles_final %>%
  mutate(LogPrix = scale(as.numeric(LogPrix)), 
         Surface = scale(as.numeric(SURFACE)), 
         Quality = scale(as.numeric(SCORE_b)), 
         AOC = fct_reorder(NIVEAU, SCORE_b),
         Cote = fct_reorder(Cote, SCORE_b),
         MeanQuality = scale(as.numeric(MoyPond_b)), 
         ShareGdCru = scale(as.numeric(share_GdCru))) %>%
  select(LogPrix, Surface, Quality, AOC,
         MeanQuality, ShareGdCru,
         LIBCOM, Source, Cote, Concat) %>%
  na.omit


summary_stat <- data.frame()
```

## Modèle à un seul niveau

```{r}
L1 <- lm(LogPrix~Quality+Surface+AOC+Source, data=vignobles_final_cr)

summary(L1)
```

- Comme prévu, les vignobles de grandes **surfaces** ont des prix en moyenne moins élevés ("ce qui est rare est cher"), et les AOC **"Grands Crus"** sont significativement plus chers que les AOC Côteaux Bourguignons.
- En revanche, la **qualité physique** des vignobles est non-significative dans le modèle des prix à un niveau, et les AOC "Bourgogne" et "Village" sont significativement **moins** chers que les AOC Côteaux Bourguignons.


## Modèle nul à 2 niveaux

```{r}
mnnull <- lmer(LogPrix ~ 1 + (1 | LIBCOM), data=vignobles_final_cr, REML=F, na.action=na.omit)
summary(mnnull)
```

```{r}
vrn2 <- summary(mnnull)$varcor[1][[1]][[1]]
vrn1 <- as.data.frame(summary(mnnull)$varcor)[2,]$vcov 
icc <- vrn2 / (vrn1 + vrn2)
icc
```

- La variance résiduelle du niveau commune est de vrn2 = `r round(vrn2,3)`.
- La variance résiduelle du niveau vignoble est de vrn1 = `r round(vrn1,3)`.
- Donc la correlation intraclasse ICC est de vrn2 / (vrn1 + vrn2) = `r round(icc,3)`.

Ou plus simplement:
```{r}
performance::icc(mnnull)[[1]]
```

Dans ce modèle vide à 2 niveaux, `r 100-round(icc*100,1)`% de la variance est prise en charge par l'appartenance au niveau 2.

```{r}
# Pour résumer:
summary_stat["MNNull","N"] <- dim(mnnull@frame)[1] 
summary_stat["MNNull","LogLik" ] <- summary(mnnull)$AIC[3][[1]] 
summary_stat["MNNull", "AIC" ] <-summary(mnnull)$AIC[1][[1]]
summary_stat["MNNull", "BIC" ] <- summary(mnnull)$AIC[2][[1]]
summary_stat["MNNull", "Deviance" ] <- summary(mnnull)$AIC[4][[1]]
summary_stat["MNNull", "Total_Var" ] <- vrn2 + vrn1
summary_stat["MNNull", "ICC" ] <- performance::icc(mnnull)[[1]]
summary_stat["MNNull", "InterClass" ] <- vrn1 / (vrn2 + vrn1)


summary_stat
```

### Analyser les résidus de niveau 2

Extraction des résidus avec `ranef`, puis jointure et cartographie.
```{r}
ranef <- ranef(mnnull)$LIBCOM %>%
  mutate(LIBCOM = as.character(rownames(.)),
         residuCom = as.numeric(`(Intercept)`))

mnnull_ranef <- left_join(communes_final, ranef, by=c("nom_comm"="LIBCOM"))

ggplot(data = mnnull_ranef) +
  geom_sf(aes(fill = residuCom), lwd=0.01, colour="white")  +
  scale_fill_gradient2(low = "#00008B", mid = "white", high = "#800020") +
  geom_text_repel(data = mnnull_ranef[abs(mnnull_ranef$residuCom) > 1,],
                        aes(label = nom_comm, geometry = geometry),
                  stat = "sf_coordinates",size=3, colour="black")
```

À comparer avec la carte originale des prix moyens par commune
= différence de centrage-réduction.

```{r}
ggplot(data = communes_final) +
  geom_sf(aes(fill = Prix_moyen), lwd=0.01, colour="white")  +
  scale_fill_gradient(low = "white", high="red") +
  geom_text_repel(data = communes_final[communes_final$Prix_moyen > 500 ,],
                        aes(label = nom_comm, geometry = geometry),
                  stat = "sf_coordinates",size=3, colour="black")
```


## Modèle multiniveau avec variables de niveau 1 uniquement

```{r}
mn1 <- lmer(LogPrix ~ Quality + Surface + Source + AOC +
              (1 | LIBCOM), data=vignobles_final_cr, REML=F, na.action=na.omit)
summary(mn1)
```

- La relation entre prix et surface s'est inversée: les vignobles de grandes surfaces ont des prix en moyenne **plus** élevés.
- Contre tout intuition, la qualité physique des vignobles est **négativement** (et significativement) associée aux prix dans ce modèle.
- L'ajout des variables de niveau 1 a permis de réduire la variance totale de `r round(100*((1 - (summary(mn1)$varcor[1][[1]][[1]] + as.data.frame(summary(mn1)$varcor)[2,]$vcov) / (vrn2 + vrn1) )),1)`%.
- La part de variance liée à l'appartenance communale est maintenant de `r 100-round(performance::icc(mn1)[[1]]*100,1)`%.

```{r}
summary_stat["MNVar1Niv","N"] <- dim(mn1@frame)[1] 
summary_stat["MNVar1Niv","LogLik" ] <- summary(mn1)$AIC[3][[1]] 
summary_stat["MNVar1Niv", "AIC" ] <-summary(mn1)$AIC[1][[1]]
summary_stat["MNVar1Niv", "BIC" ] <- summary(mn1)$AIC[2][[1]]
summary_stat["MNVar1Niv", "Deviance" ] <- summary(mn1)$AIC[4][[1]]
summary_stat["MNVar1Niv", "Total_Var" ] <-
  summary(mn1)$varcor[1][[1]][[1]] + as.data.frame(summary(mn1)$varcor)[2,]$vcov 
summary_stat["MNVar1Niv", "ICC" ] <- performance::icc(mn1)[[1]]
summary_stat["MNVar1Niv", "InterClass" ] <- 1 -  performance::icc(mn1)[[1]]
summary_stat["MNVar1Niv", "PseudoR2" ] <- 
  (1 - (summary_stat["MNVar1Niv", "Total_Var" ]  / summary_stat["MNNull", "Total_Var" ] )) 
summary_stat
```

Résidus de niveau 1

```{r}

mn1_residuals <- cbind(vignobles_final_cr, residuals(mn1))
colnames(mn1_residuals)[length(colnames(vignobles_final_cr))] <- "residusN1"

summary(mn1_residuals$residusN1)

ggplot(data = mn1_residuals) +
  geom_sf(aes(fill = residusN1), lwd=0.01, colour="white")  +
  scale_fill_gradient2(low = "darkgreen", mid = "white", high = "darkorange") + 
  theme_minimal() 

```


Résidus de niveau 2

```{r}
ranef <- ranef(mn1)$LIBCOM %>%
  mutate(LIBCOM = as.character(rownames(.)),
         residuCom = as.numeric(`(Intercept)`))

mn1_ranef <- left_join(communes_final, ranef, by=c("nom_comm"="LIBCOM"))

ggplot(data = mn1_ranef) +
  geom_sf(aes(fill = residuCom), lwd=0.01, colour="white")  +
  scale_fill_gradient2(low = "#00008B", mid = "white", high = "#800020") +
  geom_text_repel(data = mn1_ranef[abs(mn1_ranef$residuCom) > 1,],
                        aes(label = nom_comm, geometry = geometry),
                  stat = "sf_coordinates",size=3, colour="black")
```



## Modèle multiniveau avec variables de niveau 1 et 2

```{r}
mn2 <- lmer(LogPrix ~ Quality + Surface + Source + AOC +
               MeanQuality + ShareGdCru + Cote +
              (1 | LIBCOM), data=vignobles_final_cr, REML=F, na.action=na.omit)
summary(mn2)
```

- La relation entre prix et surface est toujours inversée: les vignobles de grandes surfaces ont des prix en moyenne significativement **plus** élevés.
- La qualité physique des vignobles est toujours **négativement** (et significativement) associée aux prix dans ce modèle.
- L'AOC "Grand Cru" est **positivement** (et significativement) associée aux prix du vin dans ce modèle, mais moins fortement que la part de grands crus présents dans la commune (`ShareGdCru`).
- Par rapport à la Côte de Beaune, les vins de la Côte de Nuit se vendent très significativement plus chers.
- L'ajout des variables de niveaux 1 et 2 a permis de réduire la variance totale de `r round(100*((1 - (summary(mn2)$varcor[1][[1]][[1]] + as.data.frame(summary(mn2)$varcor)[2,]$vcov) / (vrn2 + vrn1) )),1)`%.
- La variance interclasse est maintenant de `r 100-round(performance::icc(mn2)[[1]]*100,1)`%.


```{r}
summary_stat["MNVar2Niv","N"] <- dim(mn2@frame)[1] 
summary_stat["MNVar2Niv","LogLik" ] <- summary(mn2)$AIC[3][[1]] 
summary_stat["MNVar2Niv", "AIC" ] <-summary(mn2)$AIC[1][[1]]
summary_stat["MNVar2Niv", "BIC" ] <- summary(mn2)$AIC[2][[1]]
summary_stat["MNVar2Niv", "Deviance" ] <- summary(mn2)$AIC[4][[1]]
summary_stat["MNVar2Niv", "Total_Var" ] <-
  summary(mn2)$varcor[1][[1]][[1]] + as.data.frame(summary(mn2)$varcor)[2,]$vcov 
summary_stat["MNVar2Niv", "ICC" ] <- performance::icc(mn2)[[1]]
summary_stat["MNVar2Niv", "InterClass" ] <- 1 -  performance::icc(mn2)[[1]]
summary_stat["MNVar2Niv", "PseudoR2" ] <- 
  (1 - (summary_stat["MNVar2Niv", "Total_Var" ]  / summary_stat["MNNull", "Total_Var" ] )) 
summary_stat
```


Résidus de niveau 1

```{r}

mn2_residuals <- cbind(vignobles_final_cr, residuals(mn2))
colnames(mn2_residuals)[length(colnames(vignobles_final_cr))] <- "residusN1"


ggplot(data = mn2_residuals) +
  geom_sf(aes(fill = residusN1), lwd=0.01, colour="white")  +
  scale_fill_gradient2(low = "darkgreen", mid = "white", high = "darkorange") + 
  theme_minimal() 

```



Résidus de niveau 2

```{r}
ranef <- ranef(mn2)$LIBCOM %>%
  mutate(LIBCOM = as.character(rownames(.)),
         residuCom = as.numeric(`(Intercept)`))

mn2_ranef <- left_join(communes_final, ranef, by=c("nom_comm"="LIBCOM"))

ggplot(data = mn2_ranef) +
  geom_sf(aes(fill = residuCom), lwd=0.01, colour="white")  +
  scale_fill_gradient2(low = "#00008B", mid = "white", high = "#800020") +
  geom_text_repel(data = mn2_ranef[abs(mn2_ranef$residuCom) > 1,],
                        aes(label = nom_comm, geometry = geometry),
                  stat = "sf_coordinates",size=3, colour="black")
```



## Modèle multiniveau avec variables de niveau 1 et 2, et pentes aléatoires

### Visualisation des variations par commune

```{r}

ggplot(data = vignobles_final_cr, 
       aes(x   = Quality,
           y   = LogPrix, 
           col = LIBCOM))+
  geom_point(size     = 1, 
             alpha    = .7, 
             position = "jitter")+
  geom_smooth(method   = lm,
              se       = T, 
              size     = 1.5, 
              linetype = 1, 
              alpha    = .2) +
  labs(title = "Relation entre qualité et prix selon l'appartenance communale") +
  theme(legend.position="right")


```

### Modélisation des pentes aléatoire

```{r}
mn3 <- lmer(LogPrix ~ Quality + Surface + Source + AOC +
               MeanQuality + ShareGdCru + Cote +
              (Quality | LIBCOM), data=vignobles_final_cr, REML=F, na.action=na.omit)
summary(mn3)
```

- La relation entre prix et surface, prix et AOC "Grand Cru", prix et Côte de Nuits est toujours positive.
- La relation entre prix et qualité est toujours négative.
- L'ajout des pentes aléatoires a permis de réduire la variance totale de `r round(100*((1 - (summary(mn3)$varcor[1][[1]][[1]] + as.data.frame(summary(mn3)$varcor)[2,]$vcov) / (vrn2 + vrn1) )),1)`%.
- La variance interclasse est maintenant de `r 100-round(performance::icc(mn3)[[1]]*100,1)`%.

### Evaluation du modèle

```{r}
summary_stat["MNVar3Niv","N"] <- dim(mn3@frame)[1] 
summary_stat["MNVar3Niv","LogLik" ] <- summary(mn3)$AIC[3][[1]] 
summary_stat["MNVar3Niv", "AIC" ] <-summary(mn3)$AIC[1][[1]]
summary_stat["MNVar3Niv", "BIC" ] <- summary(mn3)$AIC[2][[1]]
summary_stat["MNVar3Niv", "Deviance" ] <- summary(mn3)$AIC[4][[1]]
summary_stat["MNVar3Niv", "Total_Var" ] <-
  summary(mn3)$varcor[1][[1]][[1]] + as.data.frame(summary(mn3)$varcor)[2,]$vcov 
summary_stat["MNVar3Niv", "ICC" ] <- performance::icc(mn3)[[1]]
summary_stat["MNVar3Niv", "InterClass" ] <- 1 -  performance::icc(mn3)[[1]]
summary_stat["MNVar3Niv", "PseudoR2" ] <- 
  (1 - (summary_stat["MNVar3Niv", "Total_Var" ]  / summary_stat["MNNull", "Total_Var" ] )) 
summary_stat
```

### Cartographie des valeurs de pentes par commune:

```{r}
ranef <- ranef(mn3)$LIBCOM %>%
  mutate(LIBCOM = as.character(rownames(.)),
         penteQuality = as.numeric(`Quality`))

mn3_ranef <- left_join(communes_final, ranef, by=c("nom_comm"="LIBCOM"))

ggplot(data = mn3_ranef) +
  geom_sf(aes(fill = penteQuality, colour = Cote))  +
  scale_fill_gradient2(low = "#00008B", mid = "white", high = "#800020") +
  geom_text_repel(data = mn3_ranef[abs(mn3_ranef$penteQuality) > 0.25,],
                        aes(label = nom_comm, geometry = geometry),
                  stat = "sf_coordinates",size=3, colour="black")
```

Résultats différents entre **Côte de Beaune** (et en particulier Pommard) où les vignobles de grande qualité physique sont globalement associés à des prix **plus élevés** et **Côte de Nuits** et **Côte d'Or** (et en particulier Nuits-St-Georges) où les vignobles de grande qualité physique sont globalement associés à des prix **moins élevés**...


